臺灣高等法院臺中分院民事判決　　　　100年度上易字第209號
上　訴　人　　元培水電工程有限公司
法定代理人　　陳禹方
上　訴　人　　張美蘭即張梅蘭
被　上訴人　　張阿妹
訴訟代理人　　林秀真
上列當事人間請求清償債務事件，上訴人對於中華民國100年4月
19日臺灣苗栗地方法院第一審判決（100年度訴字第92號）提起
上訴，本院於100年6月28日言詞辯論終結，茲判決如下：
    主  文
上訴駁回。
第二審訴訟費用由上訴人連帶負擔。
    事實及理由
一、被上訴人主張：(一)上訴人二人於民國97年間以上訴人元培
    水電工程有限公司（下稱元培公司）簽發、上訴人張美蘭背
    書之如原審判決附表所示票面金額合計新台幣（下同）100
    萬元之支票2紙為擔保，向訴外人亨奕財經顧問公司（下稱
    亨奕公司）借款100萬元，亨奕公司承辦人員李豪初以上訴
    人未提供不動產擔保而欲拒絕，經上訴人張美蘭請伊提供伊
    所有雲林縣林內鄉○○段245-307、245-472、245-469地號
    及成功段886地號等4筆土地擬設定抵押予亨奕公司以為擔保
    ，亨奕公司即核准撥貸100萬元，而於97年7月30日由伊將設
    定抵押所需土地權狀等文件交予李豪，李豪則將扣除手續費
    及利息等費用後之60萬元交予伊，伊當場即轉交上訴人張美
    蘭，上訴人張美蘭並開立240萬元之本票1紙予伊做為伊以土
    地供其借款100萬元之擔保。嗣上開借款之還款期限將屆，
    伊為免系爭土地被拍賣，又於97年9月間以上開伊所有之土
    地向訴外人吳明坤抵押借款198萬元，並以扣除利息及其他
    費用後所得款項中之102萬元，向亨奕公司清償本金及利息
    共計102萬元完畢，亨奕公司承辦人員魏大雄則將系爭支票
    交予伊，而此筆借款中其他30餘萬元嗣亦遭上訴人張美蘭及
    其子即上訴人元培公司當時之法定代理人陳仕倫取走。其後
    ，此筆借款之還款期限將屆，伊另以伊配偶所有之農地及伊
    之農舍貸款198萬元於98年3月間返還吳明坤，藉以取回系爭
    土地。是上訴人之上開100萬元借款，業已由伊基於保證人
    地位代為清償，伊自承受原債權人對上訴人之債權，而得請
    求上訴人連帶清償。又上訴人二人既各為系爭支票之發票人
    及背書人，自應負擔支付票款之責。詎伊於98年7月29日就
    系爭支票為付款之提示，竟因存款不足而遭退票，上訴人迄
    未清償債務，甚至變更上訴人元培公司之負責人為上訴人張
    美蘭之女陳禹方，試圖逃避債務。又伊固曾於相關刑事案件
    中對上訴人張美蘭提起附帶民事訴訟求償，然業經本院刑事
    庭以99年度附民字第176號裁定駁回，是伊對上訴人並未重
    複求償等情，爰依保證人代位清償及票據之法律關係，提起
    本件訴訟，聲明求為命上訴人應連帶給付伊100萬元，及自9
    8年7月29日起至清償日止，按週年利率6%計算利息之判決。
二、上訴人則以：(一)被上訴人、伊等當初係分別提供系爭土地
    、系爭支票向亨奕公司借款，而伊等因無不動產可供擔保，
    致遭亨奕公司退件，是伊等與亨奕公司間並未成立借貸關係
    。嗣亨弈公司承辦人員魏大雄將系爭支票交予被上訴人、請
    被上訴人代為退還伊等，上訴人張美蘭之子即上訴人元培公
    司當時之負責人陳仕倫亦向被上訴人索還系爭支票，被上訴
    人竟背信侵占入己，害他人跳票、信用破產，不得不更換公
    司負責人。是被上訴人不得主張票據之權利，伊等並無支付
    系爭支票票款之義務。(二)又本件提供系爭土地向亨奕公司
    借款者，確係被上訴人，此有被上訴人於「授權書」上簽收
    李豪交付之60萬元可為證，李豪於原審所為證述不實，不足
    以據以認定向亨奕公司借款者為上訴人。而被上訴人簽收取
    得該借款後，當場再轉借予上訴人張美蘭，上訴人張美蘭亦
    簽發面額240萬元之本票予被上訴人供作擔保，是僅被上訴
    人與上訴人張美蘭間成立該借貸關係而已，與上訴人元培公
    司無關，上訴人元培公司對被上訴人並無債務關係。且上訴
    人張美蘭向被上訴人所借60萬元，係交付訴外人林海燕用作
    繳交遺產稅之用，並非上訴人元培公司所使用。況上開上訴
    人張美蘭簽發之 240萬元本票於97年10月經訴外人邱月謹、
    郭鏡收回後，被上訴人已於林海燕、邱月謹、郭鏡等詐欺、
    偽造文書等之刑事案件（本院99年度上訴字第1584號）中提
    起附帶民事訴訟請求賠償198萬元，並獲本院判決理賠，同
    筆債權無需重複清償；又已經清償被上訴人198萬元之證據
    如原審法院99年度簡上字第17號判決所示等語；上訴人元培
    公司並另以：伊公司未曾授權或委任上訴人張美蘭向亨奕公
    司借款，亦未簽發系爭支票，系爭支票係上訴人張美蘭假借
    代辦工程標單、而受託保管公司章及印信之時，逾越委辦事
    項、違反受託目的，擅自所為不法行為，始終未經伊公司事
    前允准或事後承認，應屬無效，伊公司當無需負擔義務等語
    ，資為抗辯。
三、原審法院審理後，斟酌兩造之主張及攻擊防禦方法之結果，
    認被上訴人依保證人代償及票據之法律關係，請求上訴人連
    帶給付100萬元，及自98年7月29日起至清償日止，按年息6%
    計算之利息，均有理由，應予准許。而為被上訴人勝訴之判
    決。上訴人不服，提起上訴，聲明求為判決：(一)原判決廢
    棄。(二)被上訴人在第一審之訴駁回。(三)第一、二審訴訟
    費用由被上訴人負擔。被上訴人則答辯聲明求為判決：上訴
    駁回。
四、兩造於原審100年3月29日言詞辯論期日，經承審法官協同進
    行爭點整理，確認結果如下：
(一)兩造所不爭執事項：
  1.被上訴人提供雲林縣林內鄉○○段245-307、245-472、245-
    469地號及成功段886地號等 4筆土地予證人李豪所屬之亨奕
    公司，作為借款100萬元之抵押品。
  2.上訴人二人為向亨奕公司借款 100萬元而交付由上訴人元培
    公司簽發、上訴人張美蘭背書，面額各50萬元、發票日為97
    年8月15日、8月30日之系爭支票2紙。
  3.亨奕公司預扣利息後，由李豪交付60萬借款。
  4.上訴人張美蘭自被上訴人處取得60萬元借款。
  5.兩造就系爭 2紙支票並非票據前後手關係。
  6.原審法院卷第31至33頁所附收據、保證書、授權書為真正。
(二)兩造所爭執事項：向亨奕公司之借款100萬元之借款人為被
    上訴人或上訴人二人？
五、本院得心證之理由
(一)兩造爭執向亨奕公司之借款100萬元之借款人為被上訴人或
    上訴人二人，並均請求傳訊辦理本件借貸之承辦人李豪作證
    。經查：
  1.李豪於原審到庭具結證稱：原先是張美蘭拿元培公司簽發之
    支票要借款，元培公司負責人當場簽發 1張50萬元支票，原
    先只要借50萬元，但元培公司有退票紀錄、徵信狀況不好，
    原本要被退件，張美蘭就找被上訴人提供系爭土地作擔保。
    我們看了土地後認為只能借100萬元，張美蘭才又補1張元培
    公司簽發的50萬元支票，這 2張50萬元支票就是原審法院卷
    第31頁收據所簽收的系爭支票，是公司要求他提出做為借款
    之擔保（參見原審法院卷第165頁至168頁）。後公司同意核
    貸，伊只拿出一筆錢60萬元，故不會是兩造各借各的錢。本
    件是元培公司要借錢，張美蘭找被上訴人提供擔保，因為公
    司認證件不認人之政策，所以原來的擔保人變成債務人，債
    務人張美蘭才變成連帶保證人。伊後來離職，便將土地權狀
    、印鑑證明、印鑑章、系爭支票、100萬元本票交回公司，
    公司交給魏大雄處理。聽魏大雄說：因為張阿妹已經還款，
    故將權狀及支票還給張阿妹（參見原審法院卷第169頁、第
    167頁、第168頁）等語甚詳。是參以證人李豪上開證述，已
    足資證明系爭100萬元借款確實為上訴人二人所借，被上訴
    人係為擔保上訴人上開債務始提供系爭土地予亨弈公司設定
    抵押權，同時債務人即上訴人亦交付由上訴人元培公司簽發
    、張美蘭背書之系爭支票予亨奕公司為擔保。故上訴人辯稱
    兩造係分別提供系爭土地、系爭支票而各自借款，即不足採
    。況證人李豪復證稱：上訴人元培公司當初要借50萬元的過
    程中，沒有見過被上訴人，是被上訴人提供土地擔保，伊要
    察看土地時才初次見面。之後被上訴人也從未表示其要借錢
    ，伊交付60萬元時，聽到被上訴人問上訴人張美蘭「這錢要
    怎麼處理」，被上訴人一直都是擔保人等語明確（參見原審
    法院卷第170頁），益證向亨奕公司借款100萬元之債務人為
    上訴人無疑。至上訴人固辯稱李豪所為證述不實，向亨奕公
    司借款者為被上訴人云云，然，依上訴人所提原審法院99年
    度簡上字第17號民事判決所載，該案原告即陳仕倫及上訴人
    張美蘭主張上訴人張美蘭簽發上開240萬元本票予被上訴人
    之擔保範圍包括被上訴人作為清償積欠李豪100萬元之用之
    198萬元（參見本院卷第35頁背面），則若向李豪（代表亨
    奕公司）借款100萬元者為被上訴人、而非上訴人，上訴人
    張美蘭何需因被上訴人清償該筆100萬元借款，而簽發本票
    予被上訴人供作擔保？是可見向亨奕公司借款者應非被上訴
    人、而係上訴人，上訴人此部分所辯，並非可採。
  2.又依上開兩造不爭執事項，被上訴人交付上訴人張美蘭之60
    萬元既係李豪所交付，被上訴人僅係經手代為清點即當場轉
    交予上訴人張美蘭，且亨弈公司亦只借出一筆款項，足見該
     100萬元之借貸關係確係存在於亨弈公司與上訴人間，上訴
    人抗辯其等向亨弈公司之借貸未經受理，借貸不成立，系爭
    借款係由被上訴人簽收，自為被上訴人所借云云，自屬卸責
    之詞，委無足取。
  3.至上訴人元培公司固另於100年6月30日遞狀主張其未曾授權
    或委任上訴人張美蘭向亨奕公司借款云云，惟，上訴人元培
    公司於本件訴訟中，迄提出上開書狀之前，一向均係主張其
    與上訴人張美蘭欲以系爭支票向亨奕公司借款而遭拒，未有
    其他異言，乃迨至本院言詞辯論終結後，始另遞狀改口如上
    ，不僅信口無憑，復與其先前主張相扞格，自非可採。
(二)按稱保證者，謂當事人約定，一方於他方之債務人不履行債
    務時，由其代負履行責任之契約；保證人向債權人為清償後
    ，於其清償之限度內，承受債權人對於主債務人之債權，民
    法第739條、第749條前段分別定有明文。又保證人向債權人
    代償後，債權人對於主債務人之債權即移轉於保證人，因之
    保證人得就實際代償之數額，向主債務人求償。保證人受主
    債務人之委任而為保證者，對於主債務人即有受任人之權利
    ，除依一般委任法則，保證人因受任保證而代償之數額，應
    由委任之主債務人償還外，並應償還自支出時起之利息。保
    證人向債權人為清償或其他消滅債務之行為後，代位取得債
    權人對主債務人之債權及該債權之擔保與其他之從屬權利（
    最高法院18年上字第1561號判例、95年度台上字第 352號判
    決意旨參照）。查本件向亨奕公司借款 100萬元之借款人為
    上訴人二人，已如前述，而被上訴人依保證人身分向亨奕公
    司清償上開借款完畢後取得系爭支票之情，亦經證人李豪證
    述明確，即便上訴人亦不否認系爭向亨奕公司之借款，已另
    以被上訴人之系爭土地向第三人借款198萬元中之102萬元清
    償本息完畢（參見本院卷第26頁之上訴人民事準備狀第 3頁
    ），則揆諸前揭說明，被上訴人向債權人為清償後，該債權
    即移轉予被上訴人，被上訴人主張依保證人代位請求權之法
    律關係請求上訴人給付100萬元及其利息，即屬有據。
(三)次按票據債務人不得以自己與發票人或執票人之前手間所存
    抗辯之事由對抗執票人，但執票人取得票據出於惡意者，不
    在此限；無對價或以不相當之對價取得票據者，不得享有優
    於其前手之權利，票據法第13條、第14條第 2項分別定有明
    文。又支票乃文義證券及無因證券，證券上之權利義務悉依
    證券上所載文句而決定其效力，從而支票上權利，依支票文
    義而發生，與其基礎之原因關係各自獨立，支票上權利之行
    使不以其原因關係存在為前提，故其原因關係不存在或無效
    時，執票人仍得依支票文義行使其權利（最高法院49年台上
    字第 334號判例意旨參照）。查系爭支票係上訴人元培公司
    簽發、上訴人張梅蘭背書後交由亨弈公司取得，亨弈公司再
    將之交付被上訴人，兩造就系爭支票並非票據前後手關係，
    為兩造所不爭執之事實，則揆諸前開說明，上訴人自不得以
    其等與亨奕公司間之原因事實即所稱借貸關係不成立對抗被
    上訴人，亦即執票人之被上訴人仍得依支票文義行使其票據
    權利甚明。故上訴人辯稱其等與亨弈公司間之借貸不成案，
    系爭支票應返還上訴人元培公司，上訴人元培公司不負票據
    上責任云云，顯屬無稽。
(四)再按在票據上簽名者，依票上所載文義負責；發票人、背書
    人應照支票文義擔保付款；發票人、背書人及其他票據債務
    人，對於執票人連帶負責；執票人向支票債務人行使追索權
    時，得請求自為付款提示日起之利息，如無約定利率者，按
    年利六釐計算；票據法第5條第1項、第126條，第144條準用
    第39條及第29條第1項前段、第96條第1項，第133條分別定
    有明文。查被上訴人持系爭2紙支票提示後遭退票之情，業
    據其提出支票及退票理由單為證（參見原審法院卷第29頁、
    第30頁），且為上訴人所不否認。從而，被上訴人依票據之
    法律關係，請求系爭支票之發票人即上訴人元培公司及背書
    人即上訴人張美蘭連帶給付100萬元，及自提示日即98年7月
    29日起至清償日止，按年息6%計算之利息，為有理由。
(五)至上訴人元培公司固另於100年6月30日遞狀主張其未簽發系
    爭支票，系爭支票係上訴人張美蘭逾越受託權限所擅為，應
    屬無效云云，惟，上訴人元培公司於本件訴訟中，迄提出上
    開書狀之前，從未否認系爭支票為該公司所簽發，乃迨至本
    院言詞辯論終結後，始另遞狀改口為此相異主張，已難憑信
    ；況按支票為無因證券，執票人行使票據上權利，就支票之
    取得，有無正當原因，或有無對價關係，自不負證明之責。
    又發票人欄之印文如為真正，即應推定該支票亦屬真正。亦
    即應推定該支票係為票載發票人所作成。票載發票人既不爭
    執系爭支票發票人欄之印文與自己印章之印文相同，縱票載
    發票人抗辯其將印鑑及支票簿交由他人保管時已與該他人約
    定僅能作為特定用途使用乙情屬實，票載發票人亦係將代理
    權授予該他人，至該他人乘機擅自簽發系爭支票用以借款，
    亦屬票載發票人與該他人間之侵權行為損害賠償之問題，倘
    票載發票人無法證明執票人取得系爭支票出於惡意或重大過
    失，即難以此事由，對抗善意第三人之執票人，票載發票人
    仍應負授權人之責任，依支票上文義負發票人之責任，以保
    障票據之流通與交易之安全。且依民法第107條前段規定，
    代理權之限制，不得以之對抗善意第三人（臺灣高等法院暨
    所屬法院96年法律座談會研討結果參照），是上訴人元培公
    司既未舉證證明被上訴人取得系爭支票出於惡意或重大過失
    ，即難以所稱系爭支票係上訴人張美蘭逾越上訴人元培公司
    授權而簽發之事由，對抗被上訴人，上訴人元培公司仍應負
    授權人之責任，依支票上文義負發票人之責任。
(六)至上訴人固辯稱已清償被上訴人198萬元，證據如其等所提
    原審法院99年度簡上字第17號民事判決（參見本院卷第46頁
    背面），惟，通觀該判決全文（參見本院卷第35頁至第37頁
    ），該判決係認陳仕倫及上訴人張美蘭起訴請求確認被上訴
    人就另紙其等共同簽發之98萬元本票債權不存在乙節，因被
    上訴人未交付該98萬元借款，足見該98萬元之消費借貸關係
    尚未成立，故陳仕倫及上訴人張美蘭之請求即屬有據，全然
    未提及上訴人或陳仕倫曾清償被上訴人198萬元，故上訴人
    執此主張其等已對被上訴人為清償，並非有理。又上訴人固
    辯稱被上訴人已於本院99年度上訴字第1584號刑事案件中提
    起附帶民事訴訟請求賠償198萬元，並獲本院判決理賠，同
    筆債權無需重複清償云云，惟，上訴人張美蘭於該刑事案件
    一審（原審法院99年度重訴字第5號）經判決無罪，未據檢
    察官上訴而確定，致被上訴人對其所為附帶民事訴訟經本院
    刑事庭以99年度附民字第176號裁定依刑事訴訟法第503條第
    1項前段予以駁回等情，有上訴人所提該本院刑事庭裁定影
    本可稽（參見本院卷第40頁），是被上訴人對上訴人之系爭
    債權顯未於該刑事附帶民事訴訟中經判決命上訴人給付，則
    被上訴人提起本訴請求上訴人給付，並無重複清償可言；至
    該附帶民事訴訟經移送民事庭後，縱經本院民事判決（按為
    100年度重訴字第4號）林海燕、邱月謹、郭鏡等應連帶給付
    被上訴人款項，亦係基於被上訴人對林海燕等之侵權行為損
    害賠償請求權，而與本件被上訴人得依保證人代償及票據之
    法律關係請求上訴人連帶給付無涉，縱若被上訴人於該附帶
    民事訴訟與本件訴訟所為請求包含填補同一筆資金損失，亦
    係其間是否另構成不當得利或損害賠償之法律關係、而得由
    受有損害者向受有不當得利者或需負最終賠償責任者請求給
    付以求解決之問題，究不得執該附帶民事訴訟判決即謂被上
    訴人依保證人代償及票據之法律關係提起本件訴訟、請求上
    訴人連帶給付為無理由。
六、綜上所述，被上訴人本於上開法律關係，請求上訴人連帶給
    付100萬元及自98年7月29日起之利息，於法並無不合，應予
    准許。原審因而為上訴人敗訴之判決，判命上訴人連帶給付
    ，依法並無不合。上訴意旨仍執陳詞，指摘原判決為不當，
    求予廢棄改判，為無理由，應予駁回。
七、本件事證已臻明確，兩造其餘主張及舉證，核與判決結果無
    涉，爰不一一論列，併此敘明。
八、據上論結，本件上訴為無理由，爰依民事訴訟法第449條第1
    項、第85條第2項，判決如主文。
中    華    民    國   100    年    7     月    12    日
                民事第三庭    審判長法  官  陳照德
                                    法  官  曾謀貴
                                    法  官  朱  樑
以上正本係照原本作成。
不得上訴。
                                    書記官  曾煜智
中    華    民    國   100    年    7     月    12    日
                                                      Ａ